【裁判字號】    94,交易,618
【裁判日期】    951108
【裁判案由】    過失傷害
【裁判全文】
臺灣臺北地方法院刑事判決             94年度交易字第618號
公  訴  人  臺灣臺北地方法院檢察署檢察官
被      告  乙○○
上列被告因過失傷害案件，經檢察官提起公訴（94年偵續字第
347號），本院判決如下：
    主  文
乙○○因過失傷害人，處拘役肆拾日，如易科罰金，以銀元參佰
元即新臺幣玖佰元折算壹日。
    事  實
一、乙○○於民國93年10月26日上午11時55分許，駕駛車牌號碼
    9185－DB號自用小客車，沿臺北市○○區○○路由西往東方
    向行駛，行經該路與敦化北路120巷7弄口時，原應注意車前
    狀況，並隨時採取必要之安全措施，且當時天候為晴、日間
    自然光線、路面鋪裝柏油、路面乾燥、無缺陷、無障礙物、
    視距良好，亦無不能注意之情事，斯時其同向前方由甲○○
    所駕駛車牌號碼G2－2920號自小客車在該處停等讓其他車輛
    先行，乙○○因與車上搭載之人聊天，而疏未注意車前狀況
    ，以致追撞甲○○所駕車輛，甲○○因此頭部劇烈晃動，而
    受有外傷後頭痛之傷害。
二、案經告訴人甲○○訴請臺北市政府警查局松山分局報告臺灣
    臺北地方法院檢察署檢察官偵查起訴。
    理  由
一、訊據被告乙○○就上開時、地，因駕車疏未注意車前狀況，
    以致追撞告訴人甲○○所駕車輛此事實，迭於警詢及偵、審
    坦承不諱，此與告訴人以證人身分於偵查中之證述，互核一
    致，並有警製道路交通事故現場圖、補充資料表、談話紀錄
    表、調查報告表(一)(二)等（見94年偵字第8463號卷第25至29頁
    ）附卷可稽。按汽車行駛時，駕駛人應注意車前狀況，並隨
    時採取必要之安全措施，道路交通安全規則第94條第3項定
    有明文；被告既為車輛之駕駛人，自應注意該規定。而依該
    警製調查報告表，當時天候為晴、日間自然光線、路面鋪裝
    柏油、路面乾燥、無缺陷、無障礙物、視距良好，並無不能
    注意之情事。被告竟疏未注意及此，以致追撞告訴人所駕車
    輛，其就本件之車禍事故有過失，可堪認定。至於是否因
    本件車禍事故致告訴人受傷乙節，被告則矢口否認之，辯稱
    ：本件事故後，伊有下車察看，告訴人並未成傷，因此雙方
    才未報警離去，詎告訴人於事發後之11月才去看診，當時經
    電腦斷層掃瞄檢查並無異狀，且告訴人本身就有精神病史而
    頭痛就醫之紀錄，故告訴人之頭痛傷害在此之前就已存在，
    與本件車禍無關云云。然查：
    (一)就本件車禍肇事後，告訴人確有表示因遭追撞而頭部劇烈
      晃動，以致產生頭昏之不適症狀等情，業據告訴人以證人
      身分於偵查中證稱：…當時伊不知道伊有受傷，伊只有跟
      對方說撞得伊頭發昏等語；此節亦為被告於偵查中所是認
      （以上見94年偵續字第347號卷第20、21頁）。並無被告
      所辯稱告訴人毫無傷害之情。
    (二)告訴人因此頭昏不適症狀未改善，才於93年11月8日起持
      續至臺北榮民總醫院治療，經診斷為外傷後頭痛等節，有
      該醫院之診斷證明書4紙（見94年偵字第8463號卷第32、
      34 至36頁）在卷足憑。其中93年11月24日之診斷證明書
      雖有記載「於93年11月8日、24日，兩次至本院神經外科
      門診就診，頸部X光檢查及腦部電腦斷層檢查並未發現明
      顯異常」等語，被告亦執此否認告訴人之頭痛傷害與本件
      車禍有關。然就被告之頭痛傷害是否與本件車禍有關乙節
      ，經函詢上開診療醫院結果，認為告訴人的確符合外傷後
      頭痛之診斷，此次頭痛與93年10月26日之頭部撞擊（即本
      件車禍）相關，有該醫院94年10月24日北總企字第094004
      3492號函及所檢附之「外傷後頭痛診斷參考資料」（見94
      年偵續字第347號卷第43至50頁）可按。依該參考資料所
      載：頭痛是一可能發生在頭、頸或腦部外傷後的症狀，肇
      因於頭部外傷的頭痛經常伴有其他症狀，如頭暈…輕度頭
      部外傷可能會引起一個認知、行為、意識異常和昏迷指數
      ≧13的複合症狀群，神經學檢查、神經影像（電腦斷層掃
      瞄，磁撮造影）、腦波、誘發電位、腦脊髓液檢查、前庭
      功能檢查和神經心裡學檢查，可能有也可能沒有異常等語
      。而告訴人在本件車禍後即表示「頭暈」不適，業如前述
      ，則其後持續因「頭痛」而就醫，均與前揭參考資料所示
      「外傷後頭痛」之情形相符，且此頭痛原因，電腦斷層掃
      描亦未必均能檢測出來。是被告執此為由否認告訴人之頭
      痛與本件車禍有關，自無足取。
    (三)至於被告又抗辯：告訴人在此之前即有因精神病史而頭痛
      就醫，本件係原有之頭痛傷害云云。查，依卷附告訴人至
      臺北榮民總醫院就診之病歷資料（見94年偵字第8463號卷
      第67至107頁），告訴人固於本件車禍前即93年3月31日，
      因「TINNITUS（耳鳴）INSOMNIA（不眠症）ANEMIA（貧血
      ）等而頭痛（HEADACHE）」至耳科門診；然告訴人其後於
      93 年4月5日，即轉至該院精神部精神科身心失眠門診治
      療，而依該身心門診之病歷資料，並無頭痛之記載。再依
      前揭臺北榮民總醫院函所載：於93年4月5日至本院精神科
      門診初診，主訴有失眠、情緒低落等問題，因合併有體重
      下降、記憶力、注意力下降及自殺意念之抱怨，符合憂鬱
      症之診斷標準，而開始給抗憂鬱藥物、助眠藥物及抗焦慮
      藥物，當年4月至10月間之門診紀錄，未有頭痛不適之主
      訴等語。可見告訴人先前雖有頭痛疾病而就醫，然依其後
      身心門診資料顯示，之後即未再主訴有頭痛之症狀，可見
      告訴人先前之頭痛疾病業因治療而痊癒，本件告訴人頭痛
      之傷害，確係因本件車禍外力所致，而與告訴人之身心疾
      病無涉，至為明確。從而告訴人所受外傷後頭痛之傷害，
      與本件被告之過失行為，自有相當因果關係。
綜上事證，被告前揭否認因果關係之辯解，核屬卸責之詞，難以
憑採，本件被告過失傷害之犯罪事實已經證明，應依法論科。
二、查被告行為後，刑法業於民國94年2月2日修正公布，95年7
    月1日起施行。按行為後法律有變更者，適用行為時之法律
    ，但行為後之法律有利於行為人者，適用最有利於行為人之
    法律，刑法第2條第1項定有明文。茲本條係規範行為後法律
    變更所生新舊法律比較適用之準據法，本身尚無新舊法比較
    之問題，於新法施行後，應一律適用新法第2條第1項之規定
    ，為「從舊從輕」之比較。茲本次法律變更，比較時應就罪
    刑有關之共犯、未遂犯、想像競合犯、牽連犯、連續犯、結
    合犯，以及累犯加重、自首減輕暨其他法定加減原因（如身
    分加減）與加減例等一切情形，綜其全部罪刑之結果而為比
    較（最高法院95年5月23日95年度第8次刑事庭會議決議參照
    ）。茲就本件應適用之刑法條文比較適用臚列如下：
    (一)刑法第284條第1項之科罰金刑部分，原配合刑法第33條第
      5款及罰金罰鍰提高標準條例第1條之規定，法定刑為銀元
      1元即新臺幣3元以上銀元3萬元即新臺幣9萬元以下罰金，
      而配合新修正第33條第5款及刑法施行法第1之1條第1項、
      第2項之規定，法定刑為新臺幣1千元以上新臺幣9萬元以
      下罰金，以舊法較有利於被告。
    (二)易科罰金部分，原刑法第41條規定：「犯最重本刑為五年
      以下有期徒刑以下之刑之罪，而受六個月以下有期徒刑或
      拘役之宣告，因身體、教育、職業、家庭之關係或其他正
      當事由，執行顯有困難者，得以一元以上三元以下折算一
      日，易科罰金。但確因不執行所宣告之刑，難收矯正之效
      ，或難以維持法秩序者，不在此限。併合處罰之數罪，均
      有前項情形，其應執行之刑逾六月者，亦同」，修正為：
      「犯最重本刑為五年以下有期徒刑以下之刑之罪，而受六
      個月以下有期徒刑或拘役之宣告者，得以新臺幣一千元、
      二千元或三千元折算一日，易科罰金。但確因不執行所宣
      告之刑，難收矯正之效，或難以維持法秩序者，不在此限
      。前項規定於數罪併罰，其應執行之刑未逾六月者，亦適
      用之」，以舊法較有利於被告。
    (三)經綜合比較上開法律變更之情形，以修正公布前之規定對
      於被告較為有利，按前所述，本件即應整體適用修正前之
      刑法規定，合先敘明。
三、核被告所為，係犯刑法第284條第1項前段之過失傷害罪。公
    訴人認被告就本件車禍亦有與前車未保持安全距離之過失，
    然依告訴人及被告於警詢及偵查中所述，均未能確知本件車
    禍發生前彼此之車行距離，是公訴人此部分所指自屬無從證
    明。又依卷附警製自首情形紀錄表，雖記載：本件報案時並
    未表明肇事人，處理人員前往現場處理時，肇事人在場，並
    當場承認為肇事人等語。然查，本件車禍發生後，被告下車
    察看，因未發現傷害而逕行離去，業據被告自承如前，而告
    訴人係因其後發現頭痛身體不適，才檢具診斷證明書向警對
    被告提出告訴，亦據告訴人於警詢中陳述明確，則本件被告
    自無該自首情形紀錄表所載之自首情形，均附此敘明。至於
    告訴人雖以被告於偵查中自承當時是駕車拜訪客戶，而認被
    告所為應係犯業務過失傷害云云。按刑法上所謂業務，係指
    個人基於其社會地位繼續反覆所執行之事務，包括主要業務
    及其附隨之準備工作與輔助事務在內。此項附隨之事務，並
    非漫無限制，必須與其主要業務有直接、密切之關係者，始
    可包含在業務概念中，而認其屬業務之範圍。經查。被告於
    偵查中雖自承當時從事業務經理，駕車拜訪客戶等語，然被
    告僅單純以駕車作為交通工具，並非經常以駕車密接執行其
    業務，按上所述，自與業務之概念有間，告訴人此部分所指
    ，恐有誤會。爰審酌本件車禍肇事原因，均為被告未注意車
    前狀況，及告訴人因此所受傷害，被告犯後一再飾詞否認，
    迄今未與告訴人和解，難認有悔意之犯後態度等一切情狀，
    量處如主文所示之刑，並諭知易科罰金之折算標準，以示懲
    儆。
據上論斷，應依刑事訴訟法第299條第1項前段，刑法第2條第1項
前段，修正前刑法第284條第1項前段、第41條第1項前段，罰金
罰鍰提高標準條例第1條前段、修正前同條例第2條，現行法規所
定貨幣單位折算新臺幣條例第2條，判決如主文。
本案經檢察官王志超到庭執行職務。
中    華    民    國    95    年    11    月    8     日
                        交通法庭審判長法  官  梁耀鑌
                                      法  官  余明賢
                                      法  官  許泰誠
上正本證明與原本無異。
如不服本判決，應於判決送達後10日內向本院提出上訴狀（應抄
附繕本）。告訴人或被害人如對於本判決不服者，應具備理由請
求檢察官上訴，其上訴期間之計算係以檢察官收受判決正本之日
期為準。
                                      書記官  劉麗英
中    華    民    國    95    年    11    月    8     日


司法院資訊處製作；財團法人民間司法改革基金會備份。
